臺灣臺南地方法院民事判決　　　　　　　 93年度訴字第581號
原　　　告　乙○○
訴訟代理人　林國明律師
被　　　告　甲○
訴訟代理人　陳明義律師
上列當事人間請求分割共有物事件，經本院於民國九十四年十一
月二十九日言詞辯論終結，判決如下：
    主  文
原告與被告共有坐落臺南縣玉井鄉○○○段七八七之一地號、地
目田、面積壹點貳參捌貳公頃土地，准予分割如附圖所示，編號
七八七之一（Ｍ）部分面積零點陸壹玖公頃分歸原告取得；編號
七八七之一（Ｎ）部分面積零點陸壹玖公頃分歸被告取得。
訴訟費用由被告負擔二分之一，餘由原告負擔。
    事實及理由
一、原告起訴主張：
（一）、兩造共有坐落臺南縣玉井鄉○○○段七八七之一地號、
        地目田、面積壹點貳參捌貳公頃之土地（下簡稱系爭土
        地），應有部分原告與被告均為二分之一，本件兩造並
        無不分割之約定，依其性質亦非不能分割，而系爭土地
        已分別由原告種植龍眼、香蕉及木瓜；被告種植木瓜，
        兩造各自管理占有之土地，並以水泥柱及鐵絲網為界。
        原告除種植上開果樹外，尚有農舍一棟約五十坪，門牌
        號碼為望明村一一四之一號，另有水井一口，請求依據
        兩造占有使用現況分割。
（二）、聲明：請准將系爭土地依如附圖七八七之一（Ｍ）、（
        Ｎ）所示之方法分割。
二、被告則辯稱：
（一）、被告耕作位置大部分位於如附圖七八七之一（Ｑ）之部
        分，故六十年間於該地區蓋建房屋居住，並建造豬舍養
        豬，由於被告有建造房屋居住，乃於六十七年四月分割
        出七八七之三地號，地目「建地」，並與胞兄陳進添各
        二分之一應有部分保持共有，而被告出入亦由該部分出
        入，故建造水泥道路通往馬路近三十年。
（二）、原告主張其種植龍眼、香蕉及木瓜等並非事實。
（三）、聲明：請求准將系爭土地依如附圖七八七之一（Ｐ）、
        （Ｑ）所示之方法分割。
三、本院之判斷：
（一）、按各共有人，得隨時請求分割共有物，但因物之使用目
        的不能分割或契約訂有不分割之期限者，不在此限；又
        共有物之分割，依共有人協議之方法行之，分割之方法
        不能協議決定者，法院得因任何共有人之聲請，以原物
        分配於各共有人民法第八百二十三條第一項及第八百二
        十四條第一、第二項第一款定有明文；請求分割共有物
        之訴，應由法院為適當之分配，不受任何共有人主張之
        拘束，最高法院七十四年度第一次民事庭會議決議可資
        參照。
（二）、原告主張系爭土地為原告與被告共有，其應有部分各為
        二分之一，又系爭土地之地目為田，依其使用目的並無
        不能分割之情形，且兩造就系爭土地均無不能分割之約
        定，然迄今均不能達成分割協議之事實，業據提出土地
        登記謄本一份為證，被告對此亦不爭執，本件前經本院
        新市簡易庭以九十三年度新調字第十二號事件進行調解
        ，亦因被告不同意而調解不成立在案，是兩造就系爭土
        地確實無法達成協議分割無訛，堪信原告上開主張為真
        實。從而，依上開法條規定，原告請求分割系爭土地，
        洵屬有據，應予准許。
（三）、次按分割共有物，以消滅共有關係為目的。法院裁判分
        割共有土地時，除因該土地內部分土地之使用目的不能
        分割（如為道路）或部分共有人仍願維持其共有關係，
        應就該部分土地不予分割或准該部分共有人成立新共有
        關係外，應將土地分配於各共有人單獨所有，最高法院
        六十九年度臺上字第一八三一號判例可供參照。
（四）、經查：系爭土地現面臨台二十線旁，現種植龍眼樹及木
        瓜樹，自道路向西約二十、三十公尺處有一水泥柱及鐵
        條所製成之圍籬，該圍籬東側種植龍眼、西側種木瓜樹
        ，自被告與訴外人陳進添所共有之同段七八七之三地號
        土地，有一水泥道路連接台二十線，七八七之三地號土
        地有一磚造平房，東側有一廢棄豬舍接台二十線，鄰接
        台二十線道路部分於私設道路右側有一水井，於系爭土
        地北側靠近二十號省道旁有一磚造平房，現已廢棄為陳
        進添之長子所興建，業經本院查證屬實，製有勘驗筆錄
        、照片八幀及囑託臺南縣玉井地政事務所人員繪製複丈
        成果圖各一份存卷可考。經查：本件原告於向訴外人陳
        進添購買系爭土地時，陳進添有指定交付系爭土地上之
        農舍、水井、十二年之龍眼樹約一百二十棵、十二年之
        芒果樹六棵、香蕉一百株，有九十三年一月三十一日地
        上物點交之收據聯影本一紙在卷可稽，被告並不爭執該
        收據聯之真正，而觀諸該收據聯之內容，原告所取得上
        開之物，其地貌復與本院所勘驗之現場狀況大致相符，
        足認原告上開主張尚堪採信。而觀諸七八七之三部分為
        被告及訴外人陳進添所共同使用，業據被告陳明無訛，
        亦為原告所不爭執，如依原告主張之分割方案，則七八
        七之三後側與被告所分得之七八七之一（Ｎ）部分可一
        併使用，而增加七八七之一（Ｎ）與七八七之三之土地
        利用價值，並不會使土地分為畸形狀，反而得合併七八
        七之三地號土地擴大使用，增加上開二塊土地之利用價
        值；惟如將七八七之三後方之土地分由原告取得而採取
        七八七之一（Ｐ）、（Ｑ）之分割方案，將使後方之土
        地無法與七八七之三合併使用，且亦因由不同所有權人
        管理，致分割後降低土地整合之利用價值。從而，本件
        如依七八七之一（Ｍ）、（Ｎ）方式所為之分割方案，
        可使七八七之一（Ｎ）、七八七之三及七八七之三後方
        之土地幅員得以前後相連，顯較容易整合一併利用，使
        住居及果樹之種植得以合而為一，便於土地之管理使用
        ，且此一方案，對於兩造土地之利用價值亦均有助益，
        此外，七八七之一（Ｎ）與七八七之三後方之土地，亦
        因七八七之一（Ｎ）部分與台二十線道路相臨，而與公
        路有適宜之聯絡，足為通常使用，並得發揮土地之最大
        經濟效益。
（五）、準此，本院審酌系爭土地之地形、使用現況、臨路情形
        、各共有人應有部分之比例與其意願、各人分得部分方
        正完整利於現有作物及居住之使用，並兼顧各共有人分
        得部分之通行便利及單獨分得實際能充分利用之面積，
        以增加分得土地使用上之經濟效益等一切情狀，認如附
        圖所示七八七之一（Ｍ）、（Ｎ）之分割方案，符合系
        爭土地分割之整體效益及共有人全體之利益，應可採取
        。
四、綜上所述，系爭土地依其使用目的並非不能分割，共有人間
    亦無不能分割之約定，然迄今未能協議分割，又本院審酌系
    爭土地之現有使用狀況、對外通行問題、位置、兩造分割之
    利益及意願等一切情狀，認附圖所示七八七之一（Ｍ）、（
    Ｎ）之分割方案較為符合土地分割之經濟效用及共有人全體
    之利益，堪認係適當、公允之分割方法。從而，原告本於共
    有人之資格，起訴請求就系爭土地予以分割，即屬正當，應
    予准許，本院因而准分割系爭土地如主文第一項所示。
五、本件雖准原告之請求，分割系爭土地，然分割方法係法院考
    量全體共有人之利益後，依職權所為之決定，原告既為共有
    人之一，亦同受其利，若全由敗訴當事人負擔訴訟費用顯失
    公平，爰依民事訴訟法第八十條之一規定，命勝訴之原告亦
    負擔部分之訴訟費用，併此敘明。
六、據上論結，本件原告之訴為有理由，應依民事訴訟法第八十
    條之一、第七十八條，判決如主文。
中　　華　　民　　國　　94　　年　　12　　月　　13　　日
                  民事第三庭  審判長法官
                  　　　　　　　　　法官
                  　　　　　　　　　法官
以上正本係照原本作成。
如對本判決上訴，須於判決送達後20日內向本院提出上訴狀。
中　　華　　民　　國　　94　　年　　9 　　月　　20　　日
                                書記官
